臺灣臺北地方法院刑事判決　　　　　　　92年度訴字第1071號
公　訴　人　臺灣臺北地方法院檢察署檢察官
被　　　告　甲○○
　　　　　　丁○○
　　　　　　戊○○
　　　　　　丙○○
　　　　　　己○○
上列被告因證券交易法等案件，經檢察官提起公訴（91年度偵字
第18692號），本院判決如下：
    主  文
甲○○共同行使偽造私文書，處有期徒刑參月，如易科罰金，以
參佰元折算壹日。扣案丁○○之中國信託商業銀行股份有限公司
公館分行證券交割存摺（帳號為000000000000號）壹本及未扣案
丁○○之三陽證券股份有限公司證券存摺（帳號為000-0-000000
00-0號）壹本、偽造丁○○之印章壹枚，及如附表一所示偽造之
丁○○簽名共捌枚、印文共拾貳枚均沒收。緩刑貳年。
丁○○、戊○○、丙○○、己○○均無罪。
    事  實
一、緣乙○○（其違反證券交易法部分業經臺灣臺北地方法院檢
    察署檢察官於民國九十二年七月十日以九十二年度偵字第一
    四七二六號不起訴處分確定）欲以收購人頭證券帳戶大量購
    買冷門股票後再利用當日沖銷及隔日沖銷和三日交割之緩衝
    期，伺機讓預先買進之該冷門股票售出，並放任前開以人頭
    證券帳戶購入拉抬股價之股票違約不予交割之方式，以牟取
    暴利，即於九十年十二月間，基於意圖為自己不法所有之概
    括犯意，自稱為「港龍投資顧問有限公司」負責人「潘源山
    」，以郵寄方式寄發「號外現金6000元放送」、「本公司為
    配合銀行進行未上市、上櫃、增資股票抽籤，全力募集人員
    ，凡中華民國國民，年齡21-120歲，持
    可領取新臺幣6000元報酬。（辦過亦可）」、「聯絡電話
    0000000000李主任、港龍投資顧問有限公司」之廣告單予不
    特定人收購人頭證券帳戶，並僱用不知情之己○○及姓名年
    任，陪同願出售人頭帳戶之人至證券商處辦理開戶事宜。嗣
    甲○○於收受前揭廣告單後因貪圖小利，即與乙○○聯絡，
    經乙○○向其偽稱所收受之證券帳戶係用作購買新股票時抽
    籤之用，甲○○除同意以自己名義辦理證券帳戶售予乙○○
    外，因其夫丁○○在外工作，不克自行前往辦理，竟與乙○○共同基於意圖為自己不法所有及行使偽造私文書之犯意聯
    絡，於九十年十二月三十一日，與乙○○假冒為夫妻，持所
    保管丁○○之
    司（下稱三陽證券）興隆分公司，由乙○○持前委託不知情
    之刻印店所偽刻之丁○○之印章一枚假冒丁○○之身分，於
    三陽證券客戶自填徵信資料表、委託買賣證券受託契約、櫃
    檯買賣有價證券開戶契約，及於中國信託商業銀行股份有限
    公司（下稱中國信託銀行）辦理各項業務聲請書、同意書上
    分別偽造如附表一所示數量之「丁○○」簽名及印文後交付
    予三陽證券及中國信託銀行之承辦人員，致使該二公司之承
    辦人員均誤以為係丁○○本人向之申請開立證券及銀行帳戶
    ，均核准其申請，並分別交付證券存摺（帳號為
    000-0-00000000-0號）及證券交割存摺（帳號為
    000000000000號）予乙○○，足以生損害於丁○○、三陽證
    券及中國信託銀行，甲○○並因此自乙○○處取得出售其與
    丁○○證券帳戶之款項新臺幣（下同）一萬二千元。嗣乙○○先於九十一年一月八日使用丁○○之證券帳戶購買中釉股
    票，再以甲○○等人之證券帳戶大量購買中釉股票拉抬股價
    ，並出售以丁○○名義之中釉股票獲取暴利後，明知其以甲○○名義所購之中釉股票尚未履行交割義務，無法取得所有
    權，仍將其中釉股票掛單賣出，放任其違約不予交割，因而
    循線查獲上情。
二、案經警政署刑事警察局移送臺灣臺北地方法院檢察署檢察官
    偵查起訴。
    理  由
壹、有罪部分（甲○○涉犯行使偽造私文書及詐欺得利罪部分）
    ：
一、右揭犯罪事實，業據被告甲○○於警詢及本院審理時坦承不
    諱，核與被害人即其夫丁○○所述並未於上開時、地至三陽
    證券開立證券帳戶一節相符，並與證人即同案共犯乙○○於
    警詢及本院審理時所證：被告甲○○身上有丁○○之
    件，其與甲○○在未徵求丁○○同意之下，假冒為夫妻，並
    由其偽以丁○○之名義向三陽證券開立證券帳戶等情亦相符
    合，且有三陽證券客戶自填徵信資料表、聲明書、櫃臺買賣
    確認書、集中保管同意書、交割款券轉撥同意書（含櫃臺買
    賣）、認購（售）權證風險預告書、櫃檯買賣第二類股票風
    險預告書、委託買賣證券受託契約、櫃檯買賣有價證券開戶
    契約、中國信託銀行辦理各項業務聲請書、同意書、
    影本各一份附卷可稽，及中國信託銀行證券交割存摺一本扣
    案可資佐證，又前揭三陽證券客戶自填徵信資料表、委託買
    賣證券受託契約、櫃檯買賣有價證券開戶契約、中國信託銀
    行辦理各項業務聲請書、同意書、
    對之指紋，經輸入電腦比對再由人工確認結果，於該局檔存
    乙○○指紋卡之左環、左中、左小、左小、左食、右拇、右
    小、右食指指紋相符，亦有該局九十一年三月二十五日刑紋
    字第0910058299號鑑驗書在卷可佐，顯見被告自白應與事實
    相符。是本件事證明確，應予依法論科。
二、核被告甲○○所為，應係犯刑法第二百十六條、第二百十條
    行使偽造私文書罪。公訴人於起訴時雖漏未載明被告甲○○
    涉有前揭法條之罪，惟已於起訴犯罪事實欄中記載乙○○與
    被告甲○○謊稱為夫妻，並持丁○○之
    充丁○○之名填寫客戶資料表等開立人頭帳戶等行使偽造文
    書之事實，是被告甲○○此部分之犯罪事實，應已起訴於本
    院，本院自應予以審究，附此敘明。被告甲○○與乙○○間
    就本件行使偽造私文書犯行間，彼此有犯意聯絡及行為分擔
    ，均為共同正犯。被告甲○○利用不知情之刻印店人員，為
    間接正犯。甲○○偽刻丁○○之印章，及於如附表之文件中
    偽造「丁○○」之簽名及印文，均為偽造私文書之階段行為
    ，不另論罪；又被告甲○○上開偽造私文書之低度行為，為
    其之後持以行使之高度行為所吸收，亦不另論罪。被告甲○○所犯上開二罪間，有方法結果之牽連關係，應從一重行使
    偽造私文書罪論處。爰審酌被告甲○○素行良好，因貪圖小
    利誤觸法網，且犯後坦承犯行，態度良好等一切情狀，量處
    如主文所示之刑，並諭知易科罰金之折算標準。查被告前未
    曾受有期徒刑以上刑之宣告，有卷附臺灣高等法院被告全國
    前案紀錄表一紙在卷可按，其因一時失慮而犯罪，經此起訴
    審判，當之所警惕，信無再犯之虞，本院認所宣告之刑以暫
    不執行為適當，並諭知緩刑二年，以啟自新。
三、扣案丁○○所有於中國信託銀行證券交割存摺（帳號為0000
    00000000號）一本，及未扣案丁○○於三陽證券之證券存摺
    （帳號為000-0-0000000-0號）一本，均係為被告甲○○及
    共犯乙○○所有，且係因犯罪所得之物，均應予沒收。未扣
    案偽刻之丁○○之印章一枚，及如附表一所示文件上丁○○
    之簽名共八枚及印文共拾貳枚，亦均應依刑法第二百十九條
    之規定沒收之。
貳、無罪及不另為無罪之諭知部分（被告甲○○、丁○○、戊○○、丙○○、己○○涉嫌違反證券交易法及詐欺取財罪部分
    ）：
一、公訴意旨略以：乙○○、己○○、甲○○、丙○○、戊○○
    、庚○○（另行審結）、丁○○（和甲○○為真正夫妻關係
    ）及姓名年齡不詳綽號「阿明」等人，共同意圖為自己不法
    之所有，基於概括犯意之聯絡，由乙○○以「港龍投資顧問
    有限公司」負責人身份自稱其名為「潘源山」，另介紹己○○為公司會計、「阿明」為李主任負責外務，自九十年十二
    月一日起，由甲○○、丙○○、戊○○等人前往三陽證券興
    隆分公司、協和證券新店分公司、金華信銀證券信義分公司
    、國際證券新店分公司、土銀證券敦化分公司、遠東證券土
    城分公司等六家券商營業處開立交易帳戶，而乙○○另夥同
    甲○○前往三陽證券興隆分公司及中國信託銀行公館分行開
    立交易帳戶，乙○○、甲○○二人並謊稱係夫妻，由乙○○
    持丁○○之
    ，用以開立證券交易帳戶及銀行交割帳戶，乙○○於取得上
    開帳戶後，即夥同庚○○，分別選定集中交易市場中往日之
    冷門股票（即該股票以往平均成交量低於一千張）中釉及另
    一檔成交量較大之之股票集盛，作為買賣之標的，選定後即
    於九十一年一月八日起使用丁○○之帳戶以每股七點零五之
    低價（一月七日以漲停價七點一五元收盤）買入中釉股票後
    ，隨即利用甲○○、丙○○、戊○○等人頭帳戶以高價買入
    中釉股票，一路拉抬股價直至七點五五元，以利丁○○高價
    掛單賣出當日低價買入之中釉股票，經統計當日甲○○、丙○○及戊○○三人買進數量合計達一千零五十張，佔該股票
    當日成交量百分之二十六點零三，並以上漲零點二五元之七
    點四元收盤；翌日乙○○明知其所購入之中釉股票尚未履行
    交割義務，尚無法取得所有權，夥同庚○○以相同手法，由
    乙○○將甲○○、丙○○及戊○○三人帳戶之中釉股票，以
    七點四五元及七點五元之價格，分別掛單賣出五百張及一百
    五十張，而庚○○則使用其所開立之頭份證券園區分公司證
    券帳戶，以七點四五、七點五五及七點六０之低價，分別掛
    單買進中釉股票三百十一張、十二張及一百十七張，合計達
    四百四十張，嗣庚○○買入後，即由乙○○以甲○○、丙○○及戊○○三人之帳戶掛單高價買入上開股票，一路拉抬股
    價，期間並以漲停板七點九元之價格買入五百七十張，以利
    庚○○順利出脫低價購得之中釉股票；另一月九日當天乙○○並以丙○○及甲○○帳戶分別買進集盛股票六百張及八百
    張，然於當日恰遇郵政儲金及公務人員退撫基金全權委託投
    信操作大量賣出，股價拉抬不易，庚○○始將所購入之集盛
    股票六十五張賣出，乙○○明知其無法履行交割義務，尚無
    法取得集盛股票所有權，仍於一月十日及十一日分別將甲○○及丙○○帳戶內之集盛股票掛單賣出，放任其違約不予交
    割，造成國內各證券商求償無門，蒙受重大損失，嚴重破壞
    股市正常交易秩序，危害股市投資人權益，總計渠等違約交
    割金額約四千零五十萬七千零七元（買進、賣出均無法履行
    交割義務），獲利約四十萬二千二百元，因認被告甲○○、
    丁○○、戊○○、丙○○、己○○均涉犯證券交易法第一百
    七十一條第一項、第一百五十五條第一項第一款、刑法第三
    百三十九條第一項詐欺取財罪等語。
二、按犯罪事實應依證據認定之，無證據不得認定其犯罪事實；
    又不能證明被告犯罪者，應諭知無罪之判決，刑事訴訟法第
    一百五十四條第二項、第三百零一條第一項分別定有明文。
    次按認定被告有罪之事實，應憑證據，如未能發現相當之證
    據，或證據不足以證明，自不能以推測或擬制之方法，以為
    裁判之基礎；苟積極證據不足以為不利於被告事實之認定，
    即應為有利於被告之認定，更不必有何有利之證據，最高法
    院三十年上字第八一六號、七十六年台上字第四九八六號判
    例意旨可資參照。
三、公訴人認被告甲○○、丁○○、戊○○、丙○○、己○○涉
    有違反證券交易法第一百五十五條第一項第一款、第一百七
    十一條第一項及刑法第三百三十九條第一項之罪，無非以被
    告甲○○、戊○○、丙○○、己○○，及同案共犯乙○○、
    庚○○於警詢中之供述，及卷附臺灣證券交易所股份有限公
    司九十一年一月二十五日台證（九一）密字第400028號函文
    所附之投資人關係對照表、投資人違約明細表、交易明細、
    被告甲○○、丙○○分別於協和證券新店分公司及中國信託
    銀行新店分行之存摺、被告戊○○於中國信託銀行土城分行
    之存摺、被告甲○○、戊○○、丙○○分別於金華信證券、
    遠東證券、國際證券之開戶資料、被告甲○○於協和證券、
    金華信證券之對帳明細表、被告戊○○於遠東證券對帳明細
    表、被告丙○○於協和證券之對帳明細表、被告丁○○於三
    陽證券之開戶基本資料、客戶自填徵信資料表、開立活期存
    款帳戶同意書、辦理各項業務申請書及內政部警政署刑事警
    察局鑑驗書及其所附指紋卡片、被告庚○○於頭份證券之開
    戶資料及廣告單等證物為其論據。
四、惟訊據被告丁○○堅詞否認有何違反證券交易法及詐欺取財
    罪之事實，並辯稱：伊於案發當時在高雄工作，並未曾於三
    陽證券及中國信託銀行開立證券及存款帳戶，亦不知乙○○
    何以取得並使用以伊名義申請之前揭帳戶從事股票交易，伊
    係案發後經證券公司通知時，才知悉遭他人偽造文書等語。
    被告甲○○、戊○○、丙○○雖不否認分別於如附表二所示
    之時、地開立證券及存款帳戶後，即將部分帳戶交予化名為
    「潘源山」之乙○○使用等情，然亦堅詞否認有何違反證券
    交易法及詐欺罪之犯行，並辯稱：當時係甲○○接到由乙○○化名負責人「潘源山」所虛擬設立之「港龍投資顧問有限
    公司」之廣告單，其中載明係募集人頭帳戶以配合銀行進行
    未上市、上櫃、增資股票抽籤，因貪圖小利，故與乙○○聯
    絡，並由偽稱港龍投資顧問有限公司負責人乙○○及會計己○○或偽稱該公司「李主任」之「阿明」之陪同下，一同前
    往證券商處開戶，甲○○並介紹其子女丙○○、戊○○一同
    開戶賺取報酬，伊等並不知乙○○係將上開證券帳戶挪做他
    用等語。被告己○○雖亦坦承曾受僱於乙○○與「阿明」一
    同陪同甲○○、丙○○、戊○○至證券商處開戶，且於乙○○對外宣稱其為「港龍投資顧問有限公司」會計時，亦不為
    否認等情，然亦堅稱並無任何違反證券交易法及詐欺取財罪
    之行為，辯稱：伊並不知悉乙○○係從事何種行業，乙○○
    僅要伊帶人前往證券公司、銀行等地辦理開戶手續，但因伊
    對臺北不熟，故只有在車上等等語資為抗辯。經查：
  (一)被告丁○○並未親自，亦未委託乙○○及其妻甲○○以其名
    義於九十年十二月三十一日至三陽證券興隆分公司及中國信
    託公館分行辦理證券及銀行開戶，而前揭證券及銀行帳戶，
    係甲○○未經丁○○之同意下，與乙○○謊稱為夫妻，由甲○○持丁○○之
    於三陽證券之客戶自填徵信資料表、委託買賣證券受託契約
    、櫃檯買賣有價證券開戶契約，及於中國信託銀行辦理各項
    業務聲請書、同意書上分別偽造「丁○○」之簽名及印文交
    付予三陽證券及中國信託銀行之承辦人員後所為等情，業據
    被告甲○○於警詢及本院訊問時分別供稱：「……，另外潘
    某（即乙○○）於九十年十二月二十四日（應為同年十二月
    三十一日之誤）在三陽證券興隆分行冒用我先生丁○○的名
    義開立帳戶（證券帳號不詳，交割銀行為中國信託商業銀行
    公館分行，帳號000000000000），申請書皆為潘某所填寫，
    該帳戶之所有證件（證券存摺、銀行存摺、印鑑等）一直都
    是潘某拿去使用……。」、「我被潘源山（即乙○○）騙了
    ，我是看廣告單打電話給他。我開了京華證券、協和證券二
    個帳戶，協和的存摺在我這裡，我想多開戶多賺錢，我先生
    不在，我讓乙○○冒充我先生的名義開戶，我先生是出事後
    才知道，開戶印章是乙○○刻的。」、「（簽名是誰簽的？
    ）乙○○。」等語屬實，核與證人乙○○於警詢及本院審理
    時所證：其並不認識丁○○，因甲○○身上有丁○○之身分
    證，所以其才臨時起意冒充丁○○之名義至三陽證券興隆分
    公司開立帳戶，辦理開戶資料等語相符。且丁○○於三陽證
    券興隆分公司之買賣股票申請書及
    對指紋，經輸入電腦比對再經由人工確認結果，與該局檔存
    乙○○指紋卡之左環、左中、左小、左小、左食、左拇、右
    小、右食指指紋相符，亦有該局九十一年三月二十五日刑紋
    字第0910058299號鑑驗書在卷可參。而被告丁○○與甲○○
    係夫妻關係，原就日常生活事務即有互為代理之權限，則甲○○持有丁○○之
    其他積極證據可證被告丁○○確有授權甲○○、乙○○或親
    自至三陽證券興隆分公司、中國信託銀行公館分行開立證券
    及存款帳戶，是其辯稱未曾至三陽證券興隆分公司及中國信
    託銀行公館分行開立證券及存款帳戶，就乙○○如何取得以
    其名義開立之前揭帳戶並不知情等語，即堪採信。
  (二)又被告甲○○、戊○○、丙○○雖不否認曾分別出售如附表
    二所示之證券及銀行帳戶予乙○○使用，然乙○○當時係向
    甲○○、戊○○及丙○○謊稱向其等所購入之證券及銀行帳
    戶，是用來購買未上市、上櫃、增資股票抽籤之用一節，業
    據乙○○於本院審理時證述甚詳，再依卷附被告甲○○所提
    出當時所收受乙○○所寄送廣告單上之記載：「本公司為配
    合銀行進行未上市、上櫃、增資股票抽籤，全力募集人員，
    凡中華民國國民，年齡21-120歲，持
    領取新臺幣6000元報酬。（辦過亦可）」，可見甲○○、戊○○、丙○○辯稱並不知悉乙○○係利用其等出售之證券及
    銀行帳戶用以違約交割之用等語，即屬有據。
  (三)另被告己○○雖不否認曾受僱於乙○○，與乙○○及「阿明
    」一同陪同被告甲○○、戊○○、丙○○至證券商處辦理開
    戶，且於乙○○向甲○○等人稱其為「港龍投資顧問有限公
    司」之會計時，亦未予否認之事實。惟其自始即否認知悉乙○○偽稱為「港龍投資顧問有限公司」負責人「潘源山」向
    甲○○等人購買證券及銀行帳戶係為用作違約交割等情，而
    與乙○○於警詢時所供：「己○○及綽號『阿明』之男子只
    陪同甲○○、丙○○、戊○○至銀行及證券公司開戶，而後
    將開戶資料給我，代價每開一個帳戶新台幣二千元，他們兩
    人各分得新台幣四千元。他們兩人都未參與買賣股票違約不
    履行交割。」，及其於本院審理時所證：「（己○○是否知
    道你買帳戶的目的是要違約交割？）不知道。」、「（怎麼
    說他不知道？）我不可能告訴他，如果我告訴他他就會去報
    案。」等語若合符節，且在一般證券交易市場中，為了分散
    稅率等因素，使用多數帳戶買賣股票者，所在多有，縱己○○對於乙○○在外偽稱其係「港龍投資顧問有限公司」之會
    計一事並不否認，或有可疑之處，然亦不足以推論其對於乙○○蒐購甲○○等人之證券帳戶係為日後用以違約交割之事
    知情，此外，亦查無其他證據證明被告己○○於陪同甲○○
    等人辦理證券開戶時即已知悉乙○○欲用所購得之證券帳戶
    為違約交割之用，是被告己○○所辯，亦堪採信。
  (四)綜上所述，依卷內證據既不足以認定被告丁○○、甲○○、
    戊○○、丙○○、己○○有何違反證券交易法及刑法詐欺罪
    之犯行，則就被告丁○○、戊○○、丙○○、己○○部分即
    應諭知無罪之判決；至甲○○部分則因若其違反證券交易法
    及詐欺取財罪部分之犯行成立，即應與其前揭行使偽造私文
    書罪有方法目的之牽連關係，為裁判上一罪，而其行使偽造
    私文書部分犯行既已論罪科行如上，故其所涉違反證券交易
    法及詐欺罪部分，則爰不另為無罪之諭知，附此敘明。
據上論斷，應依刑事訴訟法第二百九十九條第一項前段、第三百
零一條第一項，刑法第二十八條、第二百十六條、第二百十條、
第二百十九條、第四十一條第一項前段、第三十八條第一項第三
款、罰金罰鍰提高標準條例第一條前段、第二條，判決如主文。
本案經檢察官李建論到庭執行職務。
中　　華　　民　　國　　94　　年　　3　　月　　30   　日
　　　　　　　臺灣臺北地方法院刑事第二庭
                  審判長法　官  吳孟良
                        法  官  蘇嘉豐
                        法  官　劉秀君
（得上訴）
                        書記官  陳靜君
中    華    民    國    94    年    3    月    30    日
附表一：
┌──┬───────────────┬───────────────┐
│編號│ 文件名稱                     │ 偽造丁○○之簽名及印文之數量 │
├──┼───────────────┼───────────────┤
│一  │ 三陽證券委託買賣證券委託契約 │ 簽名、印文各一枚             │
├──┼───────────────┼───────────────┤
│二  │ 三陽證券櫃檯買賣有價證券開戶 │ 簽名一枚、印文二枚           │
│    │ 契約                         │                              │
├──┼───────────────┼───────────────┤
│三  │ 三陽證券客戶自填徵信資料表   │ 簽名三枚、印文二枚           │
├──┼───────────────┼───────────────┤
│四  │ 中國信託銀行同意書           │ 簽名二枚、印文三枚           │
├──┼───────────────┼───────────────┤
│五  │ 中國信託銀行辦理各項業務申請 │ 簽名一枚、印文四枚           │
│    │ 書－個人                     │                              │
└──┴───────────────┴───────────────┘
附表二：
┌──┬───────────┬─────────┬─────┬─────┐
│編號│ 證券商名稱           │交割銀行名稱      │ 開戶名稱 │開戶日期  │
├──┼───────────┼─────────┼─────┼─────┤
│一  │ 土地銀行敦化分行     │土地銀行和平分行  │ 丙○○   │90/12/23  │
│    │ 帳號00000000000      │帳號000000000000  │          │          │
├──┼───────────┼─────────┼─────┼─────┤
│二  │ 協和證券新店分公司   │中國信託新店分行  │ 丙○○   │90/12/24  │
│    │ 帳號00000000000      │帳號000000000000  │          │          │
├──┼───────────┼─────────┼─────┼─────┤
│三  │ 金華信證券信義分公司 │華信銀行信義分行  │ 甲○○   │90/12/24  │
│    │ 帳號862K0000000      │帳號00000000000000│          │          │
├──┼───────────┼─────────┼─────┼─────┤
│四  │ 協和證券新店分公司   │中國信託新店分行  │ 甲○○   │90/12/24  │
│    │ 帳號00000000000      │帳號000000000000  │          │          │
├──┼───────────┼─────────┼─────┼─────┤
│五  │ 遠東證券土城分公司   │中國信託土城分行  │ 戊○○   │91/01/04  │
│    │ 帳號00000000000      │帳號000000000000  │          │          │
├──┼───────────┼─────────┼─────┼─────┤
│六  │ 國際證券新店分公司   │慶豐銀行新店分行  │ 丙○○   │91/01/07  │
│    │ 帳號00000000000      │帳號00000000000000│          │          │
└──┴───────────┴─────────┴─────┴─────┘
